【裁判字號】    92,台上,883
【裁判日期】    920227
【裁判案由】    偽造文書
【裁判全文】
最高法院刑事判決                                九十二年度台上字第八八三號
    上  訴  人  甲○○
                乙○○
    共      同
    選任辯護人  鄭洋一律師
右上訴人等因偽造文書案件，不服台灣高等法院中華民國九十一年八月三十日第二審
判決（八十九年度上訴字第七四二號，起訴案號：台灣新竹地方法院檢察署八十五年
度偵字第一０五四六、一二０二四號，八十六年度偵字第五四九九、五五００、五五
０一號），提起上訴，本院判決如左：
    主  文
原判決關於甲○○、乙○○部分均撤銷，發回台灣高等法院。
    理  由
原判決關於上訴人甲○○、乙○○部分，撤銷第一審之科刑判決，改判論處甲○○、
乙○○共同連續行使偽造私文書，足以生損害於他人罪刑（甲○○處有期徒刑六年六
月，乙○○處有期徒刑二年）；固非無見。
惟查：(一)刑事訴訟法第九十五條第一款規定：「訊問被告應先告知犯罪嫌疑及其所犯
所有罪名，罪名經告知後，認為應變更者，應再告知」，上開規定所稱：「犯罪嫌疑
及其所犯所有罪名」，除起訴書所記載之犯罪事實及所犯法條外，應包括起訴效力所
及之犯罪事實及罪名暨變更起訴法條後之新罪名，法院如認有新增或變更之情形時，
即應踐行上開告知之程序，否則被告無從知悉而未能充分行使防禦權，難謂於判決無
影響。原判決於理由欄說明：「甲○○所為事實四｜(一)、(二)之行為，係犯刑法第二百
十六條、第二百十條行使偽造私文書罪、第三百四十二條第一項背信罪、信用合作社
法第三十九條之罪；所為事實四｜(三)之行為，係犯刑法第三百四十二條第一項背信罪
、信用合作社法第三十九條之罪；乙○○所為事實四｜(二)之行為，係犯刑法第二百十
六條、第二百十條之行使偽造私文書罪、第三百四十二條第一項背信罪、信用合作社
法第三十九條之罪」；惟檢察官起訴書僅記載甲○○、乙○○犯刑法第三百四十二條
第一項之罪，甲○○另犯信用合作社法第三十七條準用銀行法第三十三條第一項，應
依銀行法第一百二十七條之一規定處罰之等語；原判決就起訴之犯罪事實，變更檢察
官所引應適用之法條，依刑法第二百十六條、第二百十條規定論處上訴人等行使偽造
私文書罪，然依原審九十一年八月七日上午十時十分之審判筆錄記載，審判長對於上
開起訴效力所及之新罪名，並未告知上訴人等，亦未為實質之調查，即行辯論終結，
對於上訴人等防禦權之行使難謂無妨礙，自屬違誤。(二)有罪判決書之犯罪事實欄，為
適用法令之依據，凡於適用法令有關之事項，必須詳為記載，始足為適用法令之基礎
；又刑法第二百十六條、第二百十條之行使偽造私文書罪係結果犯，須足以生損害於
公眾或他人，始足當之；原判決論處上訴人等行使偽造文書罪，惟上訴人等行使本件
偽造之系爭私文書，是否足生損害於他人？事實欄未詳予記載，理由欄復未說明，致
事實尚欠明確，本院無從為適用法律當否之判斷，亦有違誤。(三)原判決於理由欄五說
明：「被告甲○○前開多次行使偽造私文書犯行，時間緊接，手法相近，所犯復係構
成要件相同之罪，顯係基於概括犯意為之，為連續犯，以一罪論，依法加重其刑」；
惟原判決事實欄並未認定甲○○本件多次行使偽造私文書犯行係基於概括犯意，原判
決上引理由欄內之說明，即非有據。(四)原判決於理由欄五說明：「被告甲○○、乙○
○所為前揭事實四（二）關於寶山小段土地貸款案之行使偽造私文書行為、背信、信
用合作社法第三十九條之罪犯行，均有犯意聯絡及行為分擔，各為共同正犯」（原判
決正本第二十七頁），惟於理由欄六又謂：「乙○○基於幫助甲○○實施犯罪」（原
判決正本第二十九頁）；前後理由矛盾。(五)依原判決事實欄四｜(一)認定之事實，甲○
○向林寶蒼、李文生購得坐落新竹縣竹東鎮○○段三００｜三十七、三００二｜六、
三００四｜一、三００八｜二、三００九｜二、三０一一、三０一二、三０一三、三
０一四號等土地，尚未辦理過戶，亦未徵得謝圳銘同意，即變更借款人為人頭戶楊君
儀、謝圳銘，另未得林寶蒼、李文生之同意，偽造以其二人之名為連帶保證人之借款
申請書，向新竹二信申貸新台幣（下同）六千五百萬元，……同年五月十八日，將土
地過戶謝圳銘名下，六月十二日再將土地合併分割成三０一一｜一至四十一號，透過
乙○○銷售；甲○○復未經謝圳銘同意，利用謝圳銘及借用楊君儀、吳義鳳、廖徐竹
慧、乙○○等人名義，再向二信抵押貸款云云；如果無訛，甲○○以系爭東寧段之相
關土地，二度向新竹第二信用合作社借款，依卷內資料，其二次借款之日期分別為八
十四年三月二十七日及八十四年六月二十八日；原判決於理由欄僅說明：「證人謝圳
銘於調查中復稱：『八十五年（似為八十四年之誤）四、五月間，甲○○找我去二信
，告訴我因上述地號過戶在我的名下，需為日後處理土地方便，要求我先行填寫一些
資料，方便日後處理，所以我有在資料上簽名，但甲○○從未向我提過要借錢的事，
除了第一張申請書上申請人姓名係我填寫外，而身分證字號、住址、借款種類、借款
用途等均不是我寫的，……我並不知借款的事情，且二信人員也沒有向我辦理簽約、
對保、徵信等手續過』，綜上可知，就謝圳銘、楊君儀借款申請書之連帶保證人李文
生、林寶蒼部分及借款人謝圳銘部分之借款申請書，顯未經本人李文生、林寶蒼、謝
圳銘之同意，此部份借款文書應係被告甲○○所偽造並行使無疑」（原判決正本第二
十三頁正反面），而就甲○○於八十四年三月二十七日未徵得謝圳銘同意，即變更借
款人為人頭戶楊君儀、謝圳銘向新竹二信申貸六千五百萬之事實，則未於理由欄內說
明論敘，有判決不備理由之違法。綜上，應認原判決關於上訴人等部分有撤銷發回之
原因；原判決其他有裁判上一罪關係部分，基於審判上不可分原則，應一併發回。
據上論結，應依刑事訴訟法第三百九十七條、第四百零一條，判決如主文。
中      華      民      國    九十二    年      二      月    二十七    日
                              最高法院刑事第一庭
                                  審判長法官  施  文  仁
                                        法官  林  永  茂
                                        法官  蕭  仰  歸
                                        法官  賴  忠  星
                                        法官  洪  佳  濱
      右正本證明與原本無異
                                              書  記  官
中      華      民      國    九十二    年      三      月      六      日


司法院資訊處製作；財團法人民間司法改革基金會備份。
